臺灣臺中地方法院民事判決　　　　　　 100年度訴字第575號
　　原　　　告　郭建發
　　訴訟代理人　洪崇欽　律師
　　被　　　告　漢唐國際興業股份有限公司
　　清　算　人即法定代理人）.
　　　　　　　　劉秀珠
　　訴訟代理人　何恩輝
　　清　算　人即法定代理人）.
　　　　　　　　于學強
　　清　算　人即法定代理人）.
　　　　　　　　許能進
上列當事人間請求清償借款事件，本院於民國100年7月28日言詞
辯論終結，判決如下：
    主      文
被告應給付原告新臺幣貳佰伍拾玖萬元，及自民國100年1月 4日
起至清償日止，按年息百分之五計算之利息。
原告其餘之訴駁回。
訴訟費用由被告負擔。
    事實及理由
甲、程序事項：
一、被告漢唐國際興業股份有限公司（下稱「漢唐公司」）經合
    法通知，無正當理由未於最後言詞辯論期日到場，核無民事
    訴訟法第 386條所列各款情形，爰依原告之聲請，由其一造
    辯論而為判決。
二、按公司之廢止，其法人人格並非即告消滅，必須經清算程序
    ，俟清算完結後，始喪失其人格，此觀公司法第 26條之1準
    用同法第24條、第25條、第26條之規定自明，最高法院75年
    台上字第2098號判決可資參照。又股份有限公司之清算，以
    董事為清算人；但本法或章程另有規定或股東會另選清算人
    時，不在此限，亦為公司法第322條第1項所明定。查本件被
    告漢唐公司業經經濟部於民國（下同）99年10月11日以經授
    中字第 09934130070號函廢止登記在案，有該公司之變更登
    記事項卡可稽，惟迄今未向本院呈報清算人，依法以全體董
    事即于學強、劉秀珠、許能進為清算人即法定代理人，合先
    敘明。
三、本件原告於民國（下同）99年11月22日支付命令聲請狀雖載
    明「債務人應給付聲請人新臺幣（下同）貳佰伍拾玖萬元及
    自附表所示之利息起算日起至清償日止，按年息百分之六計
    算之利息。」，嗣於99年12月17日具狀更正有關利息起算日
    為「自本繕本送達翌日起至清償日止，按年息百分之六計算
    之利息。」，嗣本院於99年12月24日所核發99年度司促字第
    45686號支付命令， 則依原告更正聲明就利息部分更正為「
    自本支付命令送達翌日起至清償日止，按年利率百分之六計
    算之利息，先予敘明。
乙、實體事項：
一、原告方面：
  (一)被告公司向原告借款新臺幣（下同） 2,590,000元並簽發同
    額支票八紙，交由原告收執作為償還之用，原告於發票日屆
    期時，向銀行提示竟以拒絕往來遭到退票處分，原告屢次向
    被告公司催討，未獲給付，迄今被告公司亦未清償借款。原
    告於99年11月22日向鈞院聲請對被告公司核發支付命令，鈞
    院於99年12月24日核發99年度司促字第45686 號支付命令，
    被告公司則於100年1月14日聲明異議。
  (二)被告公司借款之流程，分述如下：
    (1)發票日97年8月8日，票面金額300,000元，支票號碼00000
      00之支票：被告公司於97年 4月14日向原告借款，因當日
      原告手頭不便，遂向原告姊姊訴外人郭美惠調度，由郭美
      惠匯款300,000元至原告所有合庫金行中興分行之帳戶，
      再由原告領取現金交付予被告公司。
    (2)發票日97年6月29日，票面金額500,000元，支票號碼0000
      000之支票：原告於97年 6月16日委由郭美惠匯款500,000
      元至被告公司之帳戶。
    (3)發票日97年12月27日，票面金額200,000元，支票號碼000
      0000之支票：原告於97年2月4日自臺灣銀行帳戶提領現金
      300,000元，交付其中200,000元給被告公司。
    (4)發票日97年12月27日，票面金額200,000元，支票號碼000
      0000之支票：原告97年2月5日自復華銀行崇德分行帳戶提
      領現金 130,000元，併同手上現金70,000元交付予被告公
      司。
    (6)發票日97年4月7日，票面金額220,000元，支票號碼00000
      00之支票：原告於97年 2月22日自其所有復華銀行崇德分
      行之帳戶內領取220,000元交付被告公司。
    (7)發票日97年6月18日，票面金額400,000元，支票號碼0000
      000之支票：97年 6月11日由郭美惠匯款400,000元至被告
      公司。
  (三)被告公司實際負責人為訴外人葉文田，被告公司法定代理人
    于學強、劉秀珠及許能進皆是被告公司股東，葉文田僅是借
    用渠等名義登記為董事而已，該三人均未參與被告公司經營
    。實際上係由葉文田代表被告公司向原告借款，並由葉文田
    、被告公司會計訴外人郭玉嬌、被告公司工務部負責人訴外
    人謝春雄來向原告取款。另據原告提出之匯款資料確定均流
    向被告公司，因此被告公司才會開出票據，足見兩造間確實
    成立消費借貸關係。
  (四)並聲明：
    (1)被告應給付原告 2,590,000元及自支付命令送達翌日至清
      償日止，按年息百分之六計算之利息。
    (2)訴訟費用由被告負擔。
二、被告未於最後言詞辯論期日到場，惟據其提出之書狀及訴訟
    代理人於言詞辯論期日當庭之陳述如下：
  (一)被告公司業經經濟部於99年10月11日以經授中字第09934130
    070號函廢止登記在案 ，被告公司既經廢止登記即已不存在
    ，原告仍被告公司聲請核發支付命令，當事人顯不適格，因
    被告公司已被廢止，其董事會亦已不存在，被告公司既無董
    事會，自無法定代理人，從而鈞院對支付命令所載之法定代
    理人送達，自屬無效。
  (二)被告公司與原告並不相識，從未有任何交易行為，遑論成立
    契約而有消費借貸可言。因此，被告公司從未簽發支票向原
    告借款，與原告間無借貸關係，亦無金錢往來。原告逕向被
    告公司請求償還借款，其依法應一一確實並詳細舉證消費借
    貸之內容，成立契約之當事人、時間、地點及相關消費借貸
    契約之具體內容。
  (三)原告以支票八紙及退票理由單向被告公司請求清償2,590,00
    0元借款， 實令人深感莫名，原告究係基於何種法律關係向
    被告公司請求，實需詳細確實說明並負舉證責任。原告持與
    本件毫不相干且金額、次數、內容，完全不符之匯款單以證
    明係消費借貸，而匯款人郭美惠更是無關。原告主張與消費
    借貸之法律要件顯南轅北轍，有如遭偏信而不就實際消費借
    貸契約內容、契約當事人、期間甚至利息計算等之往來情形
    舉證，原告之主張即屬偏頗無疑，難令人信服。
  (四)民法第474條第1項規定及其立法意旨，即就消費借貸為定義
    ，則被告公司與原告全然不識，何來成立消費借貸契約之可
    能？原告豈能含混籠統，不能確實舉證。又意思表示醫治為
    契約成立之必要條件，是其立法意旨亦有明載，故何人為表
    意人、何人係相對人、消費借貸契約成立有效與否、具體內
    容為何，不容原告不負舉證責任。另支票係於市場交易流通
    ，豈能謂兩造間即成立消費借貸關係，又匯款人係郭美惠，
    依此推論亦不可能證明關係存在於兩造間，況二紙匯款何足
    舉證全部，及每一件消費借貸契約之內容係原告主張，顯無
    理由。
  (五)被告公司否認與原告間有任何借貸關係，依民事訴訟法第27
    7條第1項前段，原告如主張借貸關係，應就何人、何人代表
    被告公司於何時、何地、何種情形向原告借貸，並提出借據
    或借貸契約，作為明證。退步言，原告如係主張基於票據關
    係，請求給付票款，然原告提出之支票係被告公司與下包商
    間票據之往來，非存在於兩造之間。況依票據法第22條第 1
    項、民法第144條第1項規定，原告主張之八紙票據請求權均
    已逾時效，被告公司依法拒絕給付。
  (六)被告公司存在時間很短，被告公司購買土地後，根本未營運
    ，亦無向他人借款。而被告公司法定代理人于學強係建築師
    ，亦為負責人，其個人自行向他人連帶保證，
  (七)金豐富公司係訴外人葉文田投資之公司，訴外人郭玉嬌為負
    責人，訴外人謝春雄則係金豐富公司雇用之臨時員工。金豐
    富公司有部分資金未進來，以需要預付工程款，被告公司遂
    將支票借給金豐富公司，便因被告公司將支票借給金豐富公
    司，故有款項匯至被告公司帳戶內。
  (八)並聲明：
    (1)原告之訴及假執行之聲請均駁回。
    (2)訴訟費用由原告負擔。
    (3)如受不利判決，願供擔保請准宣告免為假執行。
三、本院之判斷：
  (一)按公司一經解散，除因合併、破產外，應行清算，公司經主
    管機關撤銷或廢止登記者，準用之，清算時，以董事為清算
    人，公司於清算範圍內，視為尚未解散，觀之公司法第24條
    、25條、第26條之1、第322條第 1項規定甚明。是公司除因
    合併、破產外，並非一經解散，其法人人格即為消滅，必待
    清算終結，該解散公司之法人人格始行消滅（最高法院75年
    度台抗字第 385號判例意旨參照）。經查，被告漢唐公司雖
    經經濟部於99年10月11日以經授中字第 09934130070號函廢
    止登記在案（本院卷第40頁至第44頁），惟迄今並未進行清
    算，此有本院查詢表在卷可按（本院卷第14頁至第18頁）。
    則依上開說明，被告漢唐公司之法人格尚未消滅，是被告抗
    辯稱被告公司既經廢止登記即已不存在，原告仍被告公司聲
    請核發支付命令，當事人顯不適格，因被告公司已被廢止，
    其董事會亦已不存在，被告公司既無董事會，自無法定代理
    人，從而鈞院對支付命令所載之法定代理人送達，自屬無效
    云云，自非可採。
  (二)本件原告主張之事實，業據提出如附表所示支票及退票理由
    單八件｛本院99年度司促字第45686號卷第4頁至第11頁（第
    4頁、第11頁相同）、 本院卷第87頁、第88頁｝、合作金庫
    銀行活期儲蓄存款存摺（帳號0000000000 000）一件、匯款
    回條聯二紙、臺灣銀行綜合存款存摺（帳號 00000000000）
    一件、復華銀行綜合存款存摺（帳號00000 00000000）一件
    為證，且依上開「匯款回條聯」中載明「匯款日期97年 6月
    16日，匯款人：郭美惠，收款人：漢唐國際興業（股）公司
    ，解款行台灣銀行新營分行，帳號00000000 0000，金額500
    ,000元」、「匯款日期97年 6月11日，匯款人：郭美惠，收
    款人：漢唐國際興業（股）公司，解款行台灣銀行新營分行
    ，帳號 000000000000，金額400,000元」，據此依原告主張
    之借款，均係匯入被告設於臺灣銀行新營分行之帳戶內，而
    被告開立臺灣銀行新營分行「 000000000」支票存款戶即如
    附表所示之支票八紙交予原告之事實，自堪採信為真實。
  (三)至於被告雖以被告公司與原告並不相識，從未有任何交易行
    為，遑論成立契約而有消費借貸可言。因此，被告公司從未
    簽發支票向原告借款，與原告間無借貸關係，亦無金錢往來
    。原告逕向被告公司請求償還借款，其依法應一一確實並詳
    細舉證消費借貸之內容，成立契約之當事人、時間、地點及
    相關消費借貸契約之具體內容等語置辯，惟以被告公司清算
    人即法定代理人郭秀珠之訴訟代理人何恩輝於本院100年6月
    23日言詞辯論期日到庭陳稱：「（法官問：與被告公司何關
    係？）我是共同投資漢唐國際興業股份有限公司，只是掛名
    劉秀珠。（法官問：對原告的請求有何意見？）漢唐國際興
    業股份有限公司存在時間很短，根本沒有向他人借款。被告
    法定代理人于學強是建築師，他也是負責人，他個人去向他
    人連帶保證，漢唐國際興業股份有限公司買了土地以後，根
    本沒有營運，也沒有向他人借款。葉文田投資金豐富公司，
    郭玉嬌是負責人，謝春雄是金豐富公司僱用的臨時員工。（
    法官問：依照原告所提的匯款資料，確實有將款項匯至漢唐
    國際興業股份有限公司臺灣銀行新營分行帳戶內，有何意見
    ？）金豐富公司有部分資金沒有進來，說是要預付工程款，
    所以將票借給金豐富公司，當初就是匯到漢唐國際興業股份
    有限公司，是因為漢唐公司將支票借給金豐富公司。我剛剛
    說要合建的那塊地位於台南市新營區。」等語（本院卷第72
    頁）。據此，被告既與訴外人金豐富公司達成合建之契約，
    並將支票交予金豐富公司使用，自應就金豐富公司之行為負
    其責任，至於被告與金豐富公司間之內部關係，尚非本件所
    得審究。是被告此之所辯，不足為採。
  (四)又查消費借貸返還請求權之時效，按之民法第 125條之規定
    ，為15年。本件原告係主張被告向其借款迄未返還，並本於
    消費借貸之法律關係，請求被告清償借款，是其請求權之時
    效為15年，而本件借款為97年間所發生，尚未罹於時效，是
    被告主張本件借款業已罹於時效，被告公司依法拒絕給付云
    云，即非可採。
  (五)末按給付無確定期限者，債務人於債權人得請求給付時經其
    催告而未為給付自受催告時起負遲延責任，其經債權人起訴
    而送達訴狀與催告有同一效力。遲延之債務以支付金錢為標
    的者，債權人得請求依法定利率計算之遲延利息。又應付利
    息之債務其利率未經約定，亦無法律可據者，週年利率為百
    分之五，民法第229條第2項、第233條第 1項前段及第203條
    分別定有明文。本件原告主張消費借貸之法律關係，請求被
    告給付借款，原告並未能舉證證明雙方就借款之利率另有約
    定，自應認利息以週年利率為百分之五計算。
  (六)從而，原告本於消費借貸之法律關係，請求被告給付2,590,
    000元，及自支付命令送達翌日即100年1月4日起至清償日止
    ，按年利率百分之五計算之利息，即屬有據，應予准許；逾
    此部分，即屬無據，應予駁回。
丙、一造辯論、訴訟費用負擔之依據：民事訴訟法第385條第1項
    前段、第79條。
中    華    民    國   100    年    8     月    19    日
                  民事第一庭    法  官  顏世傑
正本係照原本作成。
如對本判決上訴，須於判決送達後20日內向本院提出上訴狀。如
委任律師提起上訴者，應一併繳納上訴審裁判費。
中    華    民    國   100    年    8     月    19    日
                                書記官  賴亮蓉
附表：
┌──┬───┬──────┬────────┬─────┬─────┬─────┬────┐
│編號│發票人│ 票載發票日 │ 票  面  金  額 │付  款  人│帳      號│ 票據號碼 │備    註│
├──┼───┼──────┼────────┼─────┼─────┼─────┼────┤
│ １ │漢唐國│97年10月 8日│新台幣600,000元 │臺灣銀行新│000000000 │AA0000000 │        │
│    │際興業│            │                │營分行    │          │          │        │
│    │股份有│            │                │          │          │          │        │
│    │限公司│            │                │          │          │          │        │
├──┼───┼──────┼────────┼─────┼─────┼─────┼────┤
│ ２ │漢唐國│97年 4月 9日│新台幣220,000元 │臺灣銀行新│000000000 │AA0000000 │        │
│    │際興業│            │                │營分行    │          │          │        │
│    │股份有│            │                │          │          │          │        │
│    │限公司│            │                │          │          │          │        │
├──┼───┼──────┼────────┼─────┼─────┼─────┼────┤
│ ３ │漢唐國│97年 6月18日│新台幣400,000元 │臺灣銀行新│000000000 │AA0000000 │        │
│    │際興業│            │                │營分行    │          │          │        │
│    │股份有│            │                │          │          │          │        │
│    │限公司│            │                │          │          │          │        │
├──┼───┼──────┼────────┼─────┼─────┼─────┼────┤
│ ４ │漢唐國│97年12月27日│新台幣200,000元 │臺灣銀行新│000000000 │AA0000000 │        │
│    │際興業│            │                │營分行    │          │          │        │
│    │股份有│            │                │          │          │          │        │
│    │限公司│            │                │          │          │          │        │
├──┼───┼──────┼────────┼─────┼─────┼─────┼────┤
│ ５ │漢唐國│97年 8月 8日│新台幣300,000元 │臺灣銀行新│000000000 │AA0000000 │        │
│    │際興業│            │                │營分行    │          │          │        │
│    │股份有│            │                │          │          │          │        │
│    │限公司│            │                │          │          │          │        │
├──┼───┼──────┼────────┼─────┼─────┼─────┼────┤
│ ６ │漢唐國│97年12月27日│新台幣150,000元 │臺灣銀行新│000000000 │AA0000000 │        │
│    │際興業│            │                │營分行    │          │          │        │
│    │股份有│            │                │          │          │          │        │
│    │限公司│            │                │          │          │          │        │
├──┼───┼──────┼────────┼─────┼─────┼─────┼────┤
│ ７ │漢唐國│97年 6月29日│新台幣500,000元 │臺灣銀行新│000000000 │AA0000000 │        │
│    │際興業│            │                │營分行    │          │          │        │
│    │股份有│            │                │          │          │          │        │
│    │限公司│            │                │          │          │          │        │
├──┼───┼──────┼────────┼─────┼─────┼─────┼────┤
│ ８ │漢唐國│97年 4月 7日│新台幣220,000元 │臺灣銀行新│000000000 │AA0000000 │        │
│    │際興業│            │                │營分行    │          │          │        │
│    │股份有│            │                │          │          │          │        │
│    │限公司│            │                │          │          │          │        │
└──┴───┴──────┴────────┴─────┴─────┴─────┴────┘